ACORDAO-COMPLETO-2367957

ACÓRDÃO 7716/2019 ATA 30/2019 - SEGUNDA CÂMARA

VISTOS, relatados e discutidos os embargos de declaração interpostos por José Biondi Nery da Silva em face do Acórdão 1651/2019-TCU-Segunda Câmara, prolatado em recurso de reconsideração conhecido e não provido,
ACORDAM os Ministros do Tribunal de Contas da União, reunidos em Sessão da Segunda Câmara, ante as razões expostas pelo Relator, e com fundamento nos arts. 32, inciso II, e 34 da Lei 8.443/1992, em:
9.1. conhecer dos embargos de declaração atribuindo-lhes excepcionalmente efeitos infringentes para, no mérito, dar-lhes provimento parcial no sentido de anular o subitem 9.2 do Acórdão 1651/2019-TCU-Segunda Câmara;
9.2. deferir o pedido de sustentação oral requerido pelo recorrente à peça 70, a ser realizado oportunamente, na sessão em que for novamente pautado o recurso de reconsideração de José Biondi Nery da Silva;
9.3. dar ciência desta deliberação ao recorrente, à Superintendência Regional do Incra no Estado de Pernambuco e à Procuradoria da República no Estado de Pernambuco;
9.4. retornar os autos a este Gabinete.

Embargos de declaração opostos contra deliberação que negou provimento a recurso de reconsideração interposto pelo recorrente,  em face da não execução integral de objeto do Termo de Parceria,  com vistas à execução de serviços de georreferenciamento e cadastro de imóveis rurais .

Segunda Câmara

Superintendência Regional do Incra no Estado de Pernambuco.

3. Embargante: José Biondi Nery da Silva (XXX.364.224-XX).

13.1. Ministros presentes: Ana Arraes (Presidente), Augusto Nardes (Relator), Aroldo Cedraz e Raimundo Carreiro.
13.2. Ministro-Substituto presente: André Luís de Carvalho.

ACORDAO-COMPLETO-2530052

Acórdão de Relação 1126/2022 - Plenário

Acórdão de Relação

ACORDAO-COMPLETO-2490243

Acórdão de Relação 2037/2021 - Plenário

ACORDAO-COMPLETO-2391660

Acórdão 1432/2020 - Segunda Câmara

ACORDAO-COMPLETO-2384451

Acórdão 12507/2019 - Segunda Câmara

AUGUSTO NARDES

Ministro Augusto Nardes.

Cuidam os autos de embargos de declaração interpostos por José Biondi Nery da Silva em face do Acórdão 1651/2019-TCU-Segunda Câmara, por meio do qual este Tribunal conheceu recurso de reconsideração por ele apresentado e negou-lhe provimento. Em sua peça recursal, depois de discorrer sobre a tempestividade e o cabimento dos embargos, o embargante apresenta alegações de omissões e contradições na deliberação recorrida, nos seguintes dizeres:
DAS FLAGRANTES OMISSÕES 
Da omissão quanto ao deferimento de requerimento expresso de sustentação oral e ausência de intimação - cerceamento do direito de defesa 
Inicialmente, destaca o Recorrente a existência de omissão que acarreta a nulidade do acórdão proferido, por violação ao amplo direito de defesa, e ao cerceamento do direito de defesa do Recorrente. 
É que, conforme consta em tópico específico do Recurso de Reconsideração manejado, pugnou o Recorrente pelo deferimento e expressa intimação de seu advogado para realização de sustentação oral quando do julgamento do Recurso de Reconsideração interposto. 
Esse requerimento expresso tem fundamento legal constante do art. 168 e seus parágrafos do Regimento Interno desse TCU (Resolução TCU nº 246, de 30 de novembro de 2011) , e foi realizado de forma clara e incontestável, de sorte que, a ausência de intimação do advogado do Recorrente quanto a inclusão em pauta do Recurso de Reconsideração, bem como, a ausência de deferimento de seu requerimento de sustentação oral causou prejuízo irreparável à defesa do Recorrente, que não teve seus argumentos expostos na sessão de julgamento competente, tendo, portanto, violado seu amplo direito à defesa. 
Por essa razão, há de ser anulado o julgamento proferido, devendo esse TCU, em observância ao seu próprio regimento e à legislação pátria, evitando-se violar o constitucional direito à ampla defesa e ao contraditório, retornar o processo ao status quo ante ao do julgamento, para proceder a intimação do advogado do recorrente da inclusão em pauta do Recurso de Reconsideração, e consequentemente, deferir o requerimento expresso de sustentação oral formulado no bojo de seu recurso de reconsideração. 
Da completa omissão quanto ao enfrentamento ao acórdão do TRF 5ª Região - Apelação Cível nº 591733/PE (Processo nº 0000834-12.2012.4.05.8308) 
Consta dos autos (documento 108 da lista de documentos) , minuta protocolada por esse Recorrente na qual consta expressa informação quanto ao proferimento de acórdão de mérito, proferido pelo Egrégio Tribunal Regional Federal da 5ª região, o qual, através da 3ª Turma proferiu julgamento de mérito em Ação de Improbidade Administrativa proposta pelo Ministério Público Federal, ação essa que visa a condenação do Recorrente e outros pela suposta prática de atos de improbidade e a devolução de valores ao erário.
Essa ação de improbidade julga exatamente esse caso, porquanto abarca não só esse menor termo de Parceria firmado entre Incra e Fundesa (apenas 3 municípios) , como também um Termo de Parceria maior para o georreferenciamento de 26.000 (vinte e sei mil) imóveis rurais. 
Pois bem, consoante a minuta protocolada pelo Recorrente em 27.08.2018, temos que o TRF 5ª Região, analisando os autos daquela ação, proferiu acórdão no qual RECONHECE COMO VÁLIDA A PERÍCIA ELABORADA PELOS TÉCNICOS DO INCRA E DO ITERPE, VALIDANDO AQUELE DOCUMENTO COMO PROVA E O ACOLHENDO EM SUA INTEGRALIDADE, JUSTAMENTE PARA DETERMINAR O ABATIMENTO DOS VALORES A SEREM SUPOSTAMENTE DEVOLVIDOS DO VALOR INTEGRAL APURADO DA PERÍCIA TÉCNICA. 
Eis os termos do que consta no acórdão: [neste ponto, o embargante transcreve os subitens 4.13, 4.15 e 1.8]
Portanto, entenderam os Exmo. Desembargadores Federais que o "PARECER TÉCNICO COLACIONADO AOS AUTOS PELA APELANTE MERECE SER APRECISADO COMO PROVA VALIDAMENTE CONSTITUÍDA, PRESUMINDO-SE VERDADEIRAS AS INFORMAÇÕES NELE APOSTAS, POR SE TRATAR DE DOCUMENTO PÚBLICO". [transcreve subitens 6.13, 3.6 e 6.15]
Portanto, se o TRF já declarou que a perícia técnica é documento público VÁLIDO como prova e como tal deve ser analisado, observamos de forma clara que esse TCU não enfrentou a questão dessa prova técnica como requerido pelo Recorrente, limitando-se a afirmar que se as peças técnicas estavam em suposto desacordo com a NTGIR, nada seria aproveitável no trabalho realizado pela Fundesa, e com isso, todo o trabalho seria imprestável. 
Acontece que, por mais que haja independência entre as esferas administrativa e judicial, o Recorrente não pode ter, pela justiça, validado seus argumentos e ter sua prova considerada como válida e aceita, inclusive para estabelecer a redução total do valor considerado pela Perícia Técnica, e pelo TCU, simplesmente ter essa mesma prova IGNORADA. 
Entender de forma completamente divergente do TRF 5ª Região como foi exposto pelo Ilmo. Min. Relator em seu voto (itens 11 e 12 do voto) , traz completa insegurança jurídica ao caso, e a fata de enfrentamento à luz do que já fora decidido prejudica mais ainda. 
Há, portanto, de ser enfrentado pelo TCU a questão da Perícia Técnica que foi apresentada pelo recorrente à luz do que já fora decidido pelo próprio TRF, a fim de se evita, inclusive ofensa ao que já fora julgado em relação à essa mesma matéria. 
Requer, dessa forma, o enfrentamento da questão. 
Da omissão quanto ao trabalho de Implantação de Rede Geodésica
Conforme consta dos autos, a instalação da Rede Geodésica foi motivo de EXPOSIÇÃO CIRCUNSTANCIADA QUANTO A EXECUÇÃO DO TERMO DE PARCERIA PARA IMPLANTAÇÃO DE GEOCADASTRO DOS MUNICÍPIOS DAS BACIAS HIDROGRÁFICAS DO NORDESTE. 
A Rede Geodésica foi integralmente construída pela Fundesa, estando em perfeito funcionamento e devidamente homologada pelo IBGE, sendo, atualmente, de domínio público, ou seja, da própria União. 
Dessa forma, entende o Embargante que a implantação e instalação de uma Rede Geodésica com a instalação de 13 marcos geodésicos de 1ª ordem, TODOS DEVIDAMENTE HOMOLOGADOS PELO IBGE, qualificando o Estado de Pernambuco como um dos Estados mais aparelhados do país neste segmento, TEM QUE SER CONSIDERADO COMO PARTE DO TRABALHO, e não se pode simplesmente fingir que isso não ocorreu, determinando-se a devolução de valores integrais à União, o que resulta em flagrante enriquecimento ilícito por parte do erário público. 
Entretanto, em que pese todos os argumentos que foram expostos no Recurso de Reconsideração, INEXISTE no acórdão qualquer menção à implantação da Rede Geodésica e a consideração como corretamente aplicado dos recursos utilizados especificamente para esse fim, se resumindo o acórdão, novamente frise-se a afirmar que, se as peças técnicas não estavam de acordo com a NTGIR, nada no trabalho realizado seria considerado válido. 
Dessa forma, a omissão quanto a esse fato configura omissão no julgado, que deve, data máxima vênia, ser reparada, devendo serem considerados os valores abaixo (os mesmos que constam do recurso de reconsideração) , com as devidas atualizações, como valores também a serem abatidos do eventual montante que o acórdão determina que seja devolvido. São esses os valores: [transcreve quadro com os valores].
Por essas razões, pugna pelo saneamento da omissão ora apontada, devendo o acórdão enfrentar diretamente a questão que influi frontalmente no julgamento realizado.
Da omissão quanto aos Julgados do STF
Em que pese ter o acórdão proferido mencionado a questão do julgamento do RE 852475, em sede de Repercussão geral, pelo STF, temos que a mencionada decisão não abordou em sua plenitude as questões ventiladas no Recurso de Reconsideração, à luz do que estabelece os entendimentos recentes aplicáveis ao caso.
Afirmou o acórdão ora combatido, sobre o tema, que: 
16. Quanto à alegada prescrição, ressalto que a jurisprudência desta Corte é pacífica no sentido de que são imprescritíveis os débitos ocorridos em face da Fazenda Pública. No que se refere ao Recurso Extraordinário RE 852475, ressalto que na sessão concluída em 8/8/2018, o Plenário do Supremo Tribunal Federal concluiu que 'são imprescritíveis as ações de ressarcimento ao erário fundadas na prática de ato doloso tipificado na Lei de Improbidade Administrativa [Lei 8.429/1992, artigos 9 a 11]', segundo informações extraídas da página do STF (http://www.stf.jus.br/portal/jurisprudencia/listarJurisprudencia.asp?sl=%28852475%2EPRO C%2E% 298íbase=baselnformativo8iurl=http://tinyurl.com/z2qa44b) . Ocorre que a matéria decidida tratou apenas de débitos apurados em face da Lei 8.429/1992 (Lei de Improbidade Administrativa) e não alcança, portanto, os processos de controle externo, cujo fundamento jurídico é a Lei 8.443/1992. 
17. Sendo assim, permanece válido o entendimento do STF consubstanciado no Mandado de Segurança 26.210/2008, quando se concluiu pela imprescritibilidade das ações de reparação de dano, de acordo com o disposto no art. 37, § 5-, da Constituição Federal, Esse entendimento, o qual acompanho, foi esposado pelo Ministro Benjamin Zymler no âmbito dos Acórdão 2391/2018-TCU-Plenário, e 182/2019, da Primeira Câmara. 
Contudo, esse não é o entendimento mais apropriado ao caso 
Na realidade, encontra-se completamente equivocada, a interpretação quanto a imprescritibilidade das ações de ressarcimento ao erário. Essa questão foi enfrentada novamente quando do julgamento do RE 669.069, que teve entendimento do STF completamente diferente do jugado no MS 26.210/DF, e se encontra pendente ainda de julgamento, EM SEDE DE REPERCUSSÃO GERAL, nos autos do RE 636.886 ALAGOAS, cujo julgamento está pautado para o próximo dia 30.05.2019. 
Não por menos, o Exmo. Min. Teori Zavascki, quando do recebimento do RE 636.886 - Alagoas, em sede de repercussão geral, assim se manifestou: 
3. Não se desconhece que, ao apreciar o MS 26.210 (Rel. Min. RICARDO LEWANDOWSKI, Tribunal Pleno, DJe de 10/10/2008) , impetrado contra acórdão do TCU proferido em tomada especial de contas, este STF assentou a imprescritibilidade de pretensão de ressarcimento ao erário análoga à presente. 
No entanto, no julgamento do já citado RE 669.069, houve manifestações dos juízes desta Corte em sentido aparentemente diverso do fixado no precedente, formado quando a composição do Supremo era substancialmente diversa. 
Em face disso, incumbe submeter novamente à análise do Plenário desta Corte, sob a sistemática da repercussão geral, o alcance da regra estabelecida no § 5º do art. 37 da CF/88, relativamente a pretensões de ressarcimento ao erário fundadas em decisões de Tribunal de Contas. 
4. Diante do exposto, manifesto-me pela existência de repercussão geral da questão suscitada. 
Brasília, 13 de maio de 2016. 
Ministro Teori Zavascki
No julgamento do RE 852475/SP, que decidiu em sede de repercussão geral pela ocorrência de prescrição quinquenal quanto a possibilidade de cobrança de valores pelo TCU, como no presente caso, bem como quanto a observância no que pertine à decisão proferida nos autos do RE 636.886/AL, que também teve a repercussão geral reconhecida e cuja decisão liminar e determinou a suspensão de todos, processos judiciais e administrativos que se refiram à cobrança de ressarcimento ao erário em ações fundadas em acórdão do TCU, notadamente no que se refere à ocorrência de prescrição para essa cobrança. 
No primeiro caso, o Plenário do STF decidiu que: 
Decisão: O Tribunal, por maioria, apreciando o tema 897 da repercussão geral, deu parcial provimento ao recurso para afastar a prescrição da sanção de ressarcimento e determinar o retorno dos autos ao tribunal recorrido para que, superada a preliminar de mérito pela imprescritibilidade das ações de ressarcimento por improbidade administrativa, aprecie o mérito apenas quanto à pretensão de ressarcimento. Vencidos os Ministros Alexandre do Moraes (Relator) , Dias Toffoli, Ricardo Lewandowski, Gilmar Mendes e Marco Aurélio. Em seguida, o Tribunal fixou a seguinte tese: "São imprescritíveis as ações de ressarcimento ao erário fundadas na prática de ato doloso tipificado na Lei de Improbidade Administrativa", vencido o Ministro Marco Aurélio. Redigirá o acórdão o Ministro Edson Fachin. Nesta assentada, reajustaram seus votos, para acompanhar a divergência aberta pelo Ministro Edson Fachin, os Ministros Luiz Fux e Roberto Barroso. Presidiu o julgamento a Ministra Cármen Lúcia. Plenário, 8.8.2018. 
Já com relação ao RE 636.886/AL, foi decidido pelo Ilmo. Min Relator que TODAS as ações que tramitam no País, sejam elas judiciais ou administrativas, devam ser paralisadas, aguardando o julgamento do mencionado RE, senão vejamos:
Dessa forma, temos que não mais vige no País o entendimento de que seja possível a busca de ressarcimento de valores ao erário a qualquer tempo, como no caso dos presentes autos, restando tão somente a busca pelos valores eventualmente devidos, cuja tramitação dos processos encontra-se suspensa por determinação do STF, e que certamente será acolhida para declarar que, em casos como esse, nada mais é supostamente devido.
A luz dessas considerações, requer a EXPRESSA manifestação desse TCU quanto a análise dos presentes fatos confrontados com as decisões do STF aplicáveis ao presente caso, o que combatido. 
DAS CONTRADIÇÕES
Da contradição constante entre a Norma de Execução e o exposto no acórdão combatido 
Conforme se verifica do acórdão, um dos argumentos utilizados pelo Ilmo. Min. Relator para afastar a aplicação de relativização do NTGIR, conforme determina o Acordo Técnico de Flexibilização da NTGIR firmado entre o Departamento de Reordenamento Agrário e a Coordenação de Reordenamento Territorial foi: 
7. Quanto ao mencionado Acordo Técnico de 2004, para flexibilizar a aplicação da NTGIR, vale destacar que o Termo de Parceria, apesar de ter sido firmado três anos depois do acordo, não o menciona em nenhuma de suas cláusulas. Em sentido contrário às alegações do recorrente, as cláusulas primeira e terceira do Termo de Parceria são expressas em condicionar a avença aos comandos da Lei 10.267/2001, Lei 6.383/1976 e Lei Estadual 12.235/2002, não consignando qualquer autorização para mitigar a aplicação da aludida NTGIR, ora contestada pelo recorrente. Nessa linha, a Norma de Execução INCRA/DF/N2 01/2007, que segundo o recorrente foi desconsiderada pelo Tribunal, longe de auxiliar seus argumentos, os desqualificam, pois determina, em seu art. 1º, que mesmo a execução massiva de georreferenciamento de imóveis rurais deve ser executada em completa observância ao que estabelece a NTGIR. 
Acontece que, o fato do Termo de Parceria não mencionar à aplicação do acordo, isso não invalida à sua aplicação. Muito pelo contrário, se existe uma determinação dos órgãos competentes que é aplicável ao caso concreto, e essa determinação não é ilegal, a mesma DEVE ser seguida pelos jurisdicionados daqueles órgãos, e não, simplesmente ser ignorada. 
Ademais, a afirmação de que "Nessa linha, a Norma de Execução INCRA/DF/N2 01/2007, que segundo o recorrente foi desconsiderada pelo Tribunal, longe de auxiliar seus argumentos, os desqualificam, pois determina, em seu art. 1º, que mesmo a execução massiva de georreferenciamento de imóveis rurais deve ser executada em completa observância ao que estabelece a NTGIR" encontra FLAGRANTE CONTRADIÇÃO COM O QUE AFIRMA A REFERIDA NORMA DE EXECUÇÃO. 
A Norma de Execução nº 01 de 2007 estabelece, na realidade, em seu art. 1º que: 
Artigo 1º- Determinar que a Execução massiva de georreferenciamento de imóveis rurais, empreendida pelo poder público federal ou estadual, deverá ser executada em completa observância ao que estabelece a Norma Técnica para Georreferenciamento de Imóveis Rurais e às especificações deste Regulamento.
Portanto, em completa contradição com o que fora assentado no acórdão, a Norma de Execução não determina que sejam observadas APENAS E TÃO SOMENTE ao que estabelece a NTGIR, mas sim, TAMBÉM o que é determinado na própria Norma de Execução. 
Essa Norma de Execução, por sua vez, traz em seu bojo diversos regramentos flexibilizadores que não foram observados pela equipe de fiscalização em seu relatório, tais como: [transcreve arts. 3º, 5º, inclusive parágrafo primeiro, 7º e 9º da Norma de Execução]
Portanto, é completamente contraditório afirmar que a Norma de Execução simplesmente "determina, em seu art. 1º, que mesmo a execução massiva de georreferenciamento de imóveis rurais deve ser executada em completa observância ao que estabelece a NTGIR" é completamente contraditória ao que estabelece a própria Norma de Execução. 
Essa contradição deve, portanto, ser completamente sanada, para se evitar que tenha como verdade que a Norma de Execução não se coaduna com o que fora exposto pelo Recorrente, ou seja, que ela, em conjunto com o Acordo Técnico de Flexibilização da NTGIR firmado entre o Departamento de Reordenamento Agrário e a Coordenação de Reordenamento Territorial vieram sim, confrontar todos os requisitos exigidos pela NTGIR, em casos exatamente análogos ao ora analisados. 
Da contradição entre a utilização da abrangência territorial do Termo de Parceria quanto a emissão de títulos pelo Iterpe frente a ausência de análise de peças técnicas pelo relatório de fiscalização nesses mesmos municípios 
Outra flagrante contradição existente no acórdão ora combatido reside no fato de se utilizar a abrangência territorial do Termo de Parceria (apenas os municípios de Tacaratu e Jatobá, no Estado de Pernambuco, e Abaré, no Estado da Bahia) para desqualificar as provas que demonstram o atingimento do objeto do Termo de Parceria, e não utilizar esse mesmo critério de abrangência dos três municípios para invalidar o relatório de fiscalização que não analisou uma única peça técnica produzida pela Fundesa referente a esses municípios. 
É o que encontramos de forma clara nas seguintes passagens do acórdão ora enfrentado: 
6.9. Nos termos do ofício de citação à peça 9, o débito apurado nos autos decorreu 'da entrega de peças técnicas produzidas durante os serviços realizados em desacordo com o pactuado no Termo de Parceria 6.000/2007, com infração ao disposto na Cláusula Terceira, inciso I, do referido ajuste celebrado pelo Incra com a Fundação para o Desenvolvimento do Semi-Árido Brasileiro (Fundesa) '. 
6.11. Observa-se, do exposto, que a questão posta nessa fase recursal não está relacionada à demonstração de que houve a prestação de algum tipo de serviço por parte da Fundesa, visto ser reconhecido inclusive nos autos a entrega das mencionadas peças técnicas. A causa do débito refere-se, conforme mencionado, à inobservância, nos serviços prestados, dos requisitos e procedimentos estabelecidos na NTGIR, tais como a identificação dos limites dos imóveis rurais, a materialização dos vértices e o levantamento e o processamento dos dados, fato que impossibilitou que eles fossem aceitos pelo Incra.
10. Na sequência de sua argumentação, confunde-se ainda o recorrente quando afirma que inexistiria nos presentes autos uma única peça técnica analisada por qualquer órgão ou equipe de fiscalização referente aos municípios de Tacaratu/PE, Jatobá/PE e Abaré/BA, em desconformidade com qualquer norma técnica. Os relatórios insertos à peça 2 (fls. 297/325 e 341/373) , os quais subsidiaram a instauração da tomada de contas especial (fl. 311 - peça 3) e que foram em parte referenciados no item 6.13.1 da instrução da Serur (transcrita no relatório precedente) , se contrapõem ao argumento apresentado, conforme demonstram os trechos transcritos a seguir: 
"Os trabalhos de fiscalização referente georreferenciamento de imóveis rurais objeto do Termo de Parceria INCRA / Fundesa nos municípios de Jatobá e Tacaratu tiveram início no período de 01 a 12 de julho de 2008. Na ocasião, as atividades de campo da Fundesa haviam sido paralisadas sob suposta alegação de atraso no repasse de recursos, o que prejudicou significativamente os trabalhos, devido à ausência das peças técnicas definitivas dos imóveis rurais georreferenciados. O município de Abaré não foi incluso nas atividades de fiscalização porque os trabalhos de georreferenciamento não foram iniciados. 
 (...) 
O montante total de recursos previstos para o Termo de Parceria para georreferenciamento de imóveis rurais nos municípios de Jatobá e Tacaratu é da ordem de R$ 3.713.102,00 (três milhões, setecentos e treze mil e cento e dois reais) , dos quais R$ 1.675.260,00 (um milhão seiscentos e setenta e cinco mil e duzentos e sessenta reais) já foram repassados a FUNDESA, equivalente a 45,12 % do total. Segundo documento enviado pela FUNDESA à Comissão CE/PE077, responsável pelas ações discriminatórias de Tacaratu e Jatobá, até o dia 20 de agosto de 2008 haviam sido identificados cerca de 1.714 imóveis para serem georreferenciados nos dois municípios. Contudo, como já reiterado anteriormente, até a apresentação das peças técnicas definitivas e a realização de ajustes necessários à correção das falhas apontadas nesse relatório, nenhum imóvel pode ser considerado georreferenciado de acordo com a Norma Técnica de Georreferenciamento de Imóveis Rurais e, portanto, não atende às exigências da Lei 10.267/2001, conforme acordado no Termo de Parceria" (grifos nossos - trecho do documento inserto ás fls. 316-317, peça 2) 
13. No que concerne os supostos comprovantes emitidos pelo Instituto de Terras de Pernambuco (Iterpe) , em que consta a relação de títulos emitidos, não identificamos na documentação anexada ao recurso (comprovante emitidos pelo Instituto de Terras de Pernambuco -ITERPE, em resposta ao ofício CDEnQ14/12 de agosto de 2012) , a suposta declaração do ITERPE, de que aqueles títulos ali constantes foram emitidos com o produto do trabalho entregue pela FUNDESA. Ainda que houvesse tal declaração, não localizamos títulos referentes aos municípios abrangidos pelo presente processo, entre os 835 (oitocentos e trinta e cinco) títulos examinados pelo Setor Técnico e Jurídico daquele órgão. Os municípios mencionados são: Custódia/PE; Floresta; Verdejante; Salgueiro; e Cabrobó. O próprio relatório final produzido pela equipe de perícia (anexado aos argumentos recursais) , longe de socorrer o recorrente, acaba por contradizê-lo, pois demonstra, na Tabela 4, que os municípios de Tacaratú, Jatobá e Abaré não tiveram títulos identificados nem mesmo pela equipe de perícia (vide última coluna da referida Tabela 4) .
Da Leitura das transcrições acima, extraídas tanto do relatório, como do voto, observamos, resumidamente que: i) o que teria gerado a rejeição das peças técnicas teria sido a suposta desconformidade com a NTGIR; ii) não houve por parte da equipe que produziu o relatório de fiscalização a análise de nenhuma peça técnica produzida pela Fundesa referente aos três municípios objeto do Termo de parceria, e isso foi aceito simplesmente pelo fato de a equipe de fiscalização entender que nenhum imóvel poderia ser 'considerado' georreferenciado; iii) apesar de existir a comprovação de entrega de milhares de peças técnicas e da geração de títulos de propriedade (objeto do Termo de Parceria) , os mesmos não são considerados como prova do efetivo cumprimento do Termo, por não conter na relação anexada títulos referente aos três municípios objeto do Termo de Parceria. 
Ou seja, para que entender que as peças técnicas entregues pela Fundesa (e estamos falando de milhares de peças técnicas reconhecidamente entregues) , não teriam valor probatório quanto ao cumprimento do Termo de Parceria, mesmo não tendo a equipe de fiscalização analisado nenhuma peça desses municípios, basta se acolher o que a equipe que produziu o relatório de fiscalização atestou, ou seja, que as peças são imprestáveis por não seguirem a NTGIR. Entretanto, para se considerar como válida a prova de que as peças técnicas tinham valor técnico, tanto que produziram títulos de terra, teria que ser provado pelo Recorrente a emissão de títulos de um dos três municípios. 
Resumindo, a não análise de peças técnicas referente aos três municípios por parte da equipe de relatório de fiscalização não invalida o mencionado relatório, nem ao menos traz a esse TCU o entendimento de que o relatório de fiscalização não abrangeu o objeto do presente Termo de Parceria. Entretanto, de outro Norte, a inexistência de títulos de propriedade referente aos três municípios serve sim para demonstrar que o objeto do Termo de Parceria não teria sido cumprido.
Trata-se de uma flagrante contradição quanto à valoração das provas constantes dos autos, sendo que essa contradição deve ser sanada para que, ou o fato de inexistirem peças técnicas analisadas pela equipe de fiscalização ser suficiente para se desconstituir o relatório em relação a esses três municípios, da mesma forma que a inexistência de títulos de propriedade referente aos três municípios foi considerada como prova de descumprimento do contrato, ou o fato dos títulos de propriedade de terras apresentados, mesmo não se referindo aos três municípios objeto do Termo de Parceria, servirem para provar a execução do Termo de Parceria, assim como a análise de peças técnicas de outros municípios que não os três objeto do termo de parceria o foram. 
2.	Ao finalizar seus argumentos, o recorrente requer o recebimento e processamento do presente recurso com efeito suspensivo, consoante determinação contida no art. 34, § 22, da Lei 8.443/92, e a apreciação das questões que seriam omissas e contraditórias, reformando-se a decisão combatida.
	É o relatório.

Elber Alencar Nery Biondi (21906/OAB-PE), representando José Biondi Nery da Silva.

Não atuou.

TOMADA DE CONTAS ESPECIAL. TERMO DE PARCERIA CELEBRADO ENTRE O INCRA E A FUNDESA. INEXECUÇÃO TOTAL DO OBJETO. DÉBITO. MULTA. PROVIMENTO NEGADO A RECURSO DE RECONSIDERAÇÃO. EMBARGOS DE DECLARAÇÃO. OMISSÃO NA APRECIAÇÃO DE PEDIDO DE SUSTENTAÇÃO ORAL. CONHECIMENTO E ACOLHIMENTO PARCIAL DOS EMBARGOS. ANULAÇÃO DOS EFEITOS ACÓRDÃO RECORRIDO COM RELAÇÃO AO EMBARGANTE PARA POSTERIOR REJULGAMENTO DE SEU RECURSO DE RECONSIDERAÇÃO. AUTORIZAÇÃO DA SUSTENTAÇÃO ORAL SOLICITADA. AUSÊNCIA DAS DEMAIS OMISSÕES E CONTRADICÕES ALEGADAS. TENTATIVA DE REDISCUSSÃO DO MÉRITO.

TOMADA DE CONTAS ESPECIAL (TCE)

não atuou.

Examino os embargos de declaração opostos por José Biondi Nery da Silva em face do Acórdão 1651/2019-TCU-Segunda Câmara, prolatado em recurso de reconsideração conhecido e não provido, apresentado contra a decisão originária (Acórdão 9912/2016-TCU-Segunda Câmara) , que, ao apreciar Tomada de Contas Especial (TCE) , entre outras medidas, julgou irregulares as suas contas, condenou-o em débito e imputou-lhe multa.
De início, entendo que os presentes embargos devem ser conhecidos, por preencherem os requisitos de admissibilidade aplicáveis à espécie, notadamente os insculpidos no art. 34, §1º, da Lei Orgânica, c/c o art. 287, § 1º, do Regimento Interno do TCU.
No que respeita ao caráter pedagógico que deve ser conferido às deliberações deste Tribunal de Contas, registro que os embargos de declaração são, em regra, recurso integrativo, objetivando extirpar da decisão embargada eventual obscuridade, contradição e omissão. Vicente Greco Filho assim define esses vícios da deliberação (in Direito Processual Civil Brasileiro 11ª edição, 2º Volume, Editora Saraiva, p. 259/260) :
 (...) obscuridade: defeito consistente na difícil compreensão do texto da sentença e pode decorrer de simples defeito redacional ou mesmo de má formulação de conceitos, havendo obscuridade quando a sentença está incompreensível no comando que impõe e na manifestação de conhecimento e vontade do juiz.
contradição: afirmação conflitante, quer na fundamentação, quer entre a fundamentação e a conclusão, sendo que, nesses casos, a correção da sentença, em princípio, não levaria a uma verdadeira modificação da sentença, mas apenas a um esclarecimento de seu conteúdo.
omissão: caso em que a sentença é complementar, passando a resolver questão não solucionada, ganhando substância, portanto, sendo que as questões que devem ser resolvidas pelo juiz são todas as relevantes postas pelas partes para a solução do litígio, bem como as questões de ordem pública que o juiz deve resolver de ofício, como, por exemplo, a coisa julgada.
O entendimento doutrinário e jurisprudencial sobre a matéria é o de que tais espécies de falhas são aquelas decorrentes do próprio julgado e que prejudicam a sua perfeita compreensão, e não aquelas que bem entenda o embargante, muito menos como meio transverso visando impugnar os fundamentos da decisão atacada. (cf. STJ, Edcl Resp 351490, DJ 23/9/2002) .
Essa compreensão é também do egrégio Supremo Tribunal Federal (STF) , consoante se extrai do seguinte julgado daquela Corte Maior:
EMENTA: EMBARGOS DE DECLARAÇÃO NO RECURSO ORDINÁRIO EM HABEAS CORPUS. PENAL E PROCESSUAL PENAL. INEXISTÊNCIA DE OBSCURIDADE, CONTRADIÇÃO OU OMISSÃO. AUSÊNCIA DE VÍCIO APTO A ENSEJAR QUALQUER DAS HIPÓTESES DE CABIMENTO DOS EMBARGOS DE DECLARAÇÃO. PRETENSÃO DE REDISCUTIR MATÉRIA JÁ DECIDIDA. EFEITOS INFRINGENTES. IMPOSSIBILIDADE. EMBARGOS DECLARATÓRIOS DESPROVIDOS. 
1. Os embargos de declaração são cabíveis quando houver, na sentença ou no acórdão, obscuridade, contradição ou omissão. Inexistentes quaisquer desses vícios, não se pode falar em cabimento do recurso de embargos de declaração. 
2. A pretensão de rediscutir a matéria de fundo constante da impetração é inviável na via estreita dos embargos declaratórios, máxime quando inexiste nulidade processual a ser sanada. 
3. In casu, verifica-se que a pretensão do embargante é o rejulgamento da impetração, inviável na via estreita dos embargos declaratórios. 
4. Embargos declaratórios desprovidos.
 (Emb. Decl. no Recurso Ordinário em Habeas Corpus 121.103 Distrito Federal. Rel.: Min. LUIZ FUX. Julg. 31/5/2016) 
Feitos esses registros, passo a analisar os argumentos do embargante, que alega, em síntese:
a. omissão quanto ao deferimento expresso de sustentação oral e ausência de intimação, o que resultaria no cerceamento de seu direito de defesa. Argumenta que o pedido de sustentação constava em seu recurso de reconsideração e que a ausência de intimação do advogado quanto à inclusão de pauta, bem como o não deferimento de sustentação oral causou prejuízo irreparável à sua defesa, razão pela qual peticiona a anulação do julgamento para as providências antes requeridas;
b. omissão quanto ao enfrentamento ao acórdão do TRF 5ª Região - Apelação Cível nº 591733/PE (Processo nº 0000834-12.2012.4.05.8308) . Embora reconheça a independência das instâncias, o recorrente ataca o mérito da decisão do TCU que não se alinhou à decisão mencionada, alegando que, ao contrariar decisão de outra instância estaria esta Casa trazendo insegurança jurídica ao caso;
c. omissão quanto ao trabalho de Implantação de Rede Geodésica - Argumenta que inexiste no acórdão qualquer menção à Rede Geodésica, apesar das alegações de seu recurso de reconsideração. Segundo afirma, o acórdão teria se resumido a afirmar que, se as peças técnicas não estavam de acordo com a NTGIR, nada no trabalho seria considerado válido. Pede para os valores que menciona serem abatidos de eventual montante de débito;
d. omissão quanto aos julgados do STF. Entende que a análise sobre a prescrição, realizada no acórdão combatido está equivocada, tendo em vista o julgamento do RE 669.06, que teria tido, segundo seus dizeres, entendimento completamente diferente do julgado no MS 26.210/DF e se encontraria pendente de julgamento. Transcreve manifestação do Exmo. Ministro Teori Zavascki, quando do recebimento do RE 636.886 - ALAGOAS, menciona o RE 852475/SP, destacando decisão liminar teria determinado a suspensão de todos os processos judiciais em acórdão do TCU até o julgamento do RE;
e. contradição entre a Norma de Execução e o exposto no acórdão combatido. Considera que há completa contradição no âmbito do acórdão combatido, ao afirmar que a Norma de Execução simplesmente "determina, em seu art. 1º, que mesmo a execução massiva de georreferenciamento de imóveis rurais deve ser executada em completa observância ao que estabelece a NTGIR";
f. contradição entre a utilização da abrangência territorial do Termo de Parceria quanto a emissão de títulos pelo Iterpe frente a ausência de análise de peças técnicas pelo relatório de fiscalização nesses mesmos municípios - considera que a contradição decorreria do fato de se utilizar a abrangência territorial do Termo de Parceria (apenas os municípios de Tacaratu e Jatobá, no Estado de Pernambuco, e Abaré, no Estado da Bahia) para desqualificar as provas que demonstram o atingimento do objeto do Termo de Parceria, e não utilizar esse mesmo critério de abrangência dos três municípios para invalidar o relatório de fiscalização que não analisou uma única peça técnica produzida pela Fundesa referente a esses municípios.
7. 	Verifico, do conjunto das alegações apresentadas, que assiste razão ao embargante unicamente com relação à omissão deste Tribunal, referente ao pedido de sustentação oral. A petição, inserta no recurso de reconsideração, foi apresentada no prazo previsto no art. 168, caput, do Regimento Interno desta Casa - mas não foi apreciada. Há que se reconhecer, assim, o error in procedendo alegado pelo embargante, para anular o subitem 9.2 do acórdão combatido, a fim de se providenciar o regular processamento da solicitação de sustentação oral, a qual já se autoriza previamente.
8. 	As demais omissões e contradições alegadas pelo embargante, no entanto, não se verificam no decisum combatido, conforme se demonstrará nos itens subsequentes.
9. 	Não houve omissão deste Tribunal no enfrentamento ao acórdão do TRF 5ª Região - Apelação Cível nº 591733/PE (Processo nº 0000834-12.2012.4.05.8308) . O próprio embargante admite, em suas argumentações, a tentativa de rediscussão do mérito da matéria, ante seu inconformismo com a independência das instâncias. O mesmo se dá com relação à rede geodésica. Os embargos tentam rever o mérito, questionando o entendimento de que, se as peças técnicas não estavam de acordo com a NTGIR, nada no trabalho seria considerado válido, nem mesmo a referida rede. Conforme consta da jurisprudência colecionada anteriormente, qualquer pretensão de rediscutir a matéria de fundo constante da impetração é inviável na via estreita dos embargos declaratórios.
10.	O acórdão questionado tampouco se omitiu quanto aos precedentes do STF apresentados no recurso de reconsideração sob o seguinte título: "Do Julgamento pelo STF em Repercussão Geral RE 852475 - Prescrição". O próprio trecho transcrito nos embargos demonstra, uma vez mais, a flagrante tentativa de rediscussão do mérito, apresentando-se, nesta oportunidade, outros julgados da Corte Suprema. Ainda que a revisão da matéria seja inviável na via estreita dos embargos declaratórios, trago a seguir, a título de esclarecimento, excertos do recentíssimo Acórdão 1844/2019-TCU-Plenário, no qual o relator, eminente ministro Benjamim Zymler, tratou dos precedentes mencionados nos embargos:
" (...) 
5.2. Os argumentos da recorrente não merecem prosperar, considerando que é pacífico o entendimento jurisprudencial no sentido de que as ações de ressarcimento no âmbito do TCU são imprescritíveis, mesmo após o RE 852.475 em relação ao MS 26.210 (Acórdão 214/2018-TCU-Plenário, relatoria do Ministro Vital do Rêgo, 2.657/2017-Plenário, relatoria do Ministro Augusto Nardes, 2.583/2017-Plenário, relatoria do Ministro José Múcio, 8.654/2017-1ª Câmara, relatoria do Ministro Bruno Dantas) .
5.3. A respeito do precedente da Suprema Corte, registre-se que esse argumento recursal também foi rechaçado pelo MP/TCU em sede de recurso de reconsideração (peça 134, p. 3) . Não sem razão, como será demonstrado a seguir. 
5.4. No âmbito do RE 852.475, o então relator, Ministro Teori Zavascki, assinalou que no RE 669.069, também de sua relatoria, o STF reconheceu a repercussão da matéria no sentido de que "é prescritível a ação de reparação de danos à Fazenda Pública decorrente de ilícito civil". 
5.5. Contudo, essa tese não alcançou prejuízos que decorram de atos de improbidade administrativa, espécie de ilícito civil, regidos pela Lei 8.429/1992, ou os de direito penal, que permanecem, portanto, imprescritíveis.
5.6. Dessa decisão, o Procurador-Geral da República, Rodrigo Janot, opôs embargos de declaração. Em 16/6/2016, o STF rejeitou os embargos, mas se posicionou, em especial, quanto à delimitação do alcance do julgado:
a) a tese da prescritibilidade alcança somente os atos danosos ao erário que violem normas de direito privado, como, por exemplo, acidentes de trânsito provocados por agentes públicos ou privados que causem dano ao erário;
b) a prescritibilidade da pretensão de ressarcimento ao erário em face de agentes públicos por ato de improbidade administrativa, objeto do Tema 897 de repercussão geral, ou atos cometidos no âmbito de relações jurídicas de caráter administrativo, não foi alcançada pela tese da prescritibilidade fixada no julgado embargado;
c) a tese firmada no julgamento do MS 26.210/DF (prescrição de ressarcimento fundado em título oriundo de tribunal de contas) encontra-se pendente de apreciação definitiva nos autos do RE 636.886.
5.7. Em 13/5/2016, o então relator do RE 636.886, Ministro Teori Zavascki, assim se manifestou:
3. Não se desconhece que, ao apreciar o MS 26.210 (Rel. Min. RICARDO LEWANDOWSKI, Tribunal Pleno, DJe de 10/10/2008) , impetrado contra acórdão do TCU proferido em tomada especial de contas, este STF assentou a imprescritibilidade de pretensão de ressarcimento ao erário análoga à presente. No entanto, no julgamento do já citado RE 669.069, houve manifestações dos juízes desta Corte em sentido aparentemente diverso do fixado no precedente, formado quando a composição do Supremo era substancialmente diversa. Em face disso, incumbe submeter novamente à análise do Plenário desta Corte, sob a sistemática da repercussão geral, o alcance da regra estabelecida no § 5º do art. 37 da CF/88, relativamente a pretensões de ressarcimento ao erário fundadas em decisões de Tribunal de Contas. 4. Diante do exposto, manifesto-me pela existência de repercussão geral da questão suscitada.
5.8. Foi então firmado o seguinte tema de repercussão geral (Tema 899) : "Possui repercussão geral a controvérsia relativa à prescritibilidade da pretensão de ressarcimento ao erário fundada em decisão de Tribunal de Contas".
5.9.  A esse respeito, por meio da Petição/STF 34.087/2016, o TCU solicitou a habilitação no RE 636.886, na qualidade de amicus curiae, o que foi deferido pelo Relator, Ministro Teori Zavascki, em decisão de 29/9/2016. O então Ministro do STF determinou a suspensão do processamento de todas as demandas pendentes em tramitação no território nacional, mas exclusivamente aquelas em que esteja em debate a prescrição do pedido de ressarcimento ao erário baseado em título de Tribunal de Contas. 
5.10. Ocorre que, em 22/3/2017, o Ministro Alexandre de Moraes foi nomeado novo relator do RE 636.886, o qual permanece pendente de decisão definitiva. 
5.11. Diante desse contexto, ficou mantido o entendimento desta Corte de Contas de que a decisão de suspensão de processamento de demandas em que esteja em debate a prescrição do pedido de ressarcimento ao erário baseado em título do TCU alcança tão somente a fase judicial de cobrança do título extrajudicial exarado com a decisão da Corte de Contas, não atingindo diretamente os processos de contas em trâmite, em face do princípio da independência das instâncias administrativa e judicial. Assim, não procede a alegação de prescrição, remanescendo a imprescritibilidade das ações de ressarcimento movidas pelo Estado contra os agentes causadores de danos ao erário, nos termos nos termos do art. 37, §5º, da CF/1988 e da Súmula 282 do TCU (Acórdão 7930/2018-TCU-Segunda Câmara, relatoria da Ministra Ana Arraes, 4053/2018-2ª Câmara, relatoria do Ministro Augusto Nardes, 2860/2018-2ª Câmara, relatoria do Ministro Aroldo Cedraz, 1889/2018-2ª  Câmara, relatoria do Ministro Augusto Nardes, 1.497/2018-1ª Câmara, relatoria do Ministro Benjamin Zymler, 2.657/2017-Plenário, relatoria do Ministro Augusto Nardes) .
5.12. Ressalta-se que a TCE possui natureza de ação de ressarcimento aos cofres públicos por malversação de recursos sob a competência fiscalizadora do TCU, sem prejuízo de eventual apenação com fundamento nos artigos 57 ou 58 da Lei Orgânica/TCU. 
5.13. Não há que se confundir, portanto, a imputação de débito (natureza de ação de ressarcimento) com um de seus potenciais efeitos (aplicação de multa) , que possui natureza punitiva e tem prescrição de 10 anos, conforme incidente de uniformização de jurisprudência decidido no Acórdão 1441/2016-TCU-Plenário.
5.14. Assim, são imprescritíveis as pretensões de ressarcimentos decorrentes de tomadas de contas especiais, permanecendo inalterado o débito imputado à recorrente.
 (...) ." 
11.	No tocante às contradições aventadas, não há como acolhê-las. Conforme posição doutrinária e jurisprudencial mencionadas no início deste voto, a contradição ocorreria apenas se se verificasse afirmação conflitante na fundamentação, ou entre a fundamentação e a conclusão. Não é o que se verifica. Em suas ponderações, o embargante alega primeiramente que haveria contradição constante entre a Norma de Execução e o exposto no acórdão combatido, fugindo frontalmente do conceito aceito pela doutrina e jurisprudência.
12.	Em seguida, aventa contradição quanto à valoração das provas constantes dos autos, com nítida intenção de rejulgamento da matéria analisada. Há uma clara intenção de se confundir as conclusões deste Tribunal, a partir de interpretações próprias do embargante que não se extraem do voto condutor ou do relatório antecedente ao acórdão combatido. Ora, foi o próprio recorrente quem afirmou, no âmbito da decisão contestada, inexistir nos autos qualquer peça técnica referente aos municípios de Tacaratu/PE, Jatobá/PE e Abaré/BA, que atestasse a desconformidade dos serviços entregues. No voto contestado, a análise por mim apresentada restringiu-se a demonstrar que essa afirmativa não correspondia à realidade, sem qualquer menção ou conclusão quanto à valoração das provas apresentadas.
	Ante o exposto, reconhecida a omissão relativa ao pedido de sustentação oral, mas rejeitadas as demais alegações de omissões e contradições, VOTO por que este Tribunal adote a minuta de acórdão que trago à apreciação.
TCU, Sala das Sessões Ministro Luciano Brandão Alves de Souza, em 27 de agosto de 2019.
Ministro JOÃO AUGUSTO RIBEIRO NARDES 
Relator